【裁判字號】    98,上,796
【裁判日期】    981230
【裁判案由】    確認會員資格存在等
【裁判全文】
臺灣高等法院民事判決                   98年度上字第796號
上  訴  人  乙○○
訴訟代理人  丙○○○
被上訴人    台北縣鶯歌鎮農會
法定代理人  丁○○
訴訟代理人  甲○○
            戊○○
上列當事人間請求確認會員資格存在等事件，上訴人對於中華民
國98年6月30日臺灣板橋地方法院98年度訴字第1235號第一審判
決提起上訴，本院於98年12月16日言詞辯論終結，判決如下：
    主      文
上訴駁回。
第二審訴訟費用由上訴人負擔。
    事實及理由
一、本件上訴人起訴主張：伊自民國 58年6月18日即申請加入被
    上訴人農會成為正會員，雖曾將戶籍遷出至台北市，惟又遷
    回台北縣鶯歌鎮，迄今已14年，每年均繳納會費，並參加選
    舉、享有會員福利、領取農保津貼，被上訴人於97年間還寄
    子女就學獎助學金申請書予上訴，足見伊之正會員資格仍在
    ，且伊於93年間已再申請入會。詎98年間因農會代表改選，
    伊有意出來競選代表，因與被上訴人不同派系，被上訴人為
    排除異己，進行黑箱作業，違法撤銷伊會員資格，影響伊會
    員權益，伊於58年所領取之股票（股數二股，股金新台幣20
    元），亦成為廢紙，為此提起本件訴訟，請求確認上訴人在
    被上訴人之會員資格及股東權利存在等語。原審為上訴人敗
    訴之判決，上訴人不服提起上訴，而聲明：(一)原判決廢棄。
    (二)確認上訴人在被上訴人之會員資格及股東權利存在。
二、被上訴人則以：上訴人於80年間將戶籍從台北縣鶯歌鎮遷出
    至台北市，依農會法規定，即當然喪失會員資格，上訴人雖
    於85年又將戶籍遷回鶯歌鎮，然須重新申請入會，始能取得
    會員資格；伊於97 年10月因為農會在98年2月要辦理選舉，
    清查會員資格，始發現上訴人因戶籍遷出已經喪失會員資格
    ，迄今未曾重新申請入會，於97年11月26日經被上訴人第15
    屆理事會第23次會議依農會法第18 條第4款規定審議通過上
    訴人之會員為出會。另依內政部64年3月4日台內社字第6221
    57號公布之農會股金移充事業基金及其繼承辦法（下稱農會
    股金辦法）規定，會員出會，農會已收股金移充事業基金，
    原發之股票由農會公告作廢，改發股金移充事業基金證明書
    ，會員出會時，得申請退還事業基金，事業基金之退還，以
    原繳金額為限，故上訴人已經出會，不能依照股票來主張股
    東權利，僅能依原股票面額來申請退還事業基金20元等語，
    資為抗辯。並於本院聲明：上訴駁回。
三、查上訴人於80 年5月20日將戶籍從台北縣鶯歌鎮遷出至台北
    市○○區○○街524巷49號4樓，復於85 年10月5日遷回台北
    縣鶯歌鎮○○路138巷3之8號6樓；另上訴人於58年領取被上
    訴人股票股數二股，股金新台幣20元等情，有戶籍資料、股
    票等在卷可參（見原法院98年度板簡調字第484號第9、14頁
    ，原審卷第31、39頁），復為兩造所不爭執，堪信為真正。
四、上訴人主張其為被上訴人會員，縱曾遷出鶯歌鎮，但伊於93
    年間已再申請入會。詎被上訴人違法撤銷其會員資格，影響
    其股東權利等語，則為被上訴人所否認，並以前詞置辯。是
    本院所應審究者核為：(一)上訴人是否喪失會員資格？有無於
    93年合法申請入會？(二)上訴人股東權利是否仍存在？
五、經查：
  (一)上訴人已因遷出鶯歌鎮而喪失會員資格：
    1.按農會法第18條第4 款規定，農會會員將住址遷離原農會
      組織區域者，為出會，此規定於63年6 月12日總統（63）
      台統(一)義字第2543號令修正公布。查上訴人於80年5 月20
      日將戶籍從台北縣鶯歌鎮遷出至台北市○○區○○街 524
      巷49號4樓，復於85年10月5日遷回台北縣鶯歌鎮○○路13
      8巷3之8號6樓，有戶籍資料附卷可稽（見原法院98年度板
      簡調字第484號第9頁、原審卷第31頁、本院卷第46頁）。
      ，是被上訴人抗辯上訴人於80 年5月20日將戶籍遷出台北
      縣鶯歌鎮時，核已喪失被上訴人會員資格等語，堪予採信
      。
    2.又會員出會後，欲重新申請入會，應依基層農會會員資格
      審查及認定辦法辦理之，此觀諸基層農會會員資格審查及
      認定辦法第9 條規定甚明。是上訴人因戶籍遷出喪失台北
      縣鶯歌鎮會員資格後，雖於85年間又遷回台北縣鶯歌鎮，
      惟如再成為被上訴人會員，自應依基層農會會員資格審查
      及認定辦法，重新向台北縣鶯歌鎮農會申請之，尚非當然
      因戶籍遷回而恢復其會員資格。
    3.查上訴人固主張其於93年12月重新申請入會云云，惟查依
      上訴人提出之被上訴人97年11月7日會員基本查詢資料（
      見上開板簡調字卷第8頁），「最後變更日」固記載為「
      93/12/08」，然其上入會日期仍記載為「58/06/18」，而
      上訴人於93 年12月8日之戶籍地址確曾異動，亦有上訴人
      會員基本資料異動履歷附卷可憑（見本院卷第50頁），堪
      認被上訴人主張93 年12月8日並非申請入會，而係戶籍異
      動等語（見本院卷第34、67頁），即非全不足採，上訴人
      主張雖寫戶籍異動，但其實要其拿股票去入會云云，然未
      能舉證以實其說，復未能舉出其他證據證明其確有重新申
      請入會並完備入會手續，其此部分主張殊難憑採。
    4.上訴人又主張其遷回台北縣鶯歌鎮，至今14年，每年都繳
      納會費，並參加選舉、享有會員福利、領取農保津貼，被
      上訴人於97年間還寄子女就學獎助學金申請書予原告，足
      見伊之會員資格仍在，係因選舉緣故始違法撤銷其會員資
      格，核屬違憲等語。然查被上訴人係於97年依台北縣政府
      要求，清查會員積極資格，始發現上訴人曾遷出復未重新
      申請入會，嗣經被上訴人於97年11月26日經其第15屆理事
      會第23次會議依農業法第18 條第4款規定審議通過上訴人
      之會員為出會等情，有被上訴人提出之台北縣政府97 年8
      月21日北府農輔字第0970613987號函、被上訴人97年10月
      3 日北鶯農會字第0970005662號函、台北縣鶯歌鎮戶政事
      務所97年10月15日北縣鶯戶字第0970003710號函、會議資
      料在卷可佐（見本院卷第56頁至66頁），應認被上訴人辯
      稱因之前未清查，固上訴人仍享有會員福利，嗣係因依主
      管機關要求清查等語非虛，被上訴人依農會法第18 條第4
      款規定認上訴人出會，於法亦屬有據。上訴人此部分之主
      張，即不足為其有利之認定。
  (二)上訴人股東權利已不存在：
    按農會法第49條規定：「本法修正施行前，農會已收之股金
    一律移充農會事業資金，並准予繼承；其辦法由中央主管機
    關定之」；又上開農業股金辦法第4 條規定：「農會股金移
    充事業基金後，其原發之股票由農會公告作廢，改發股金移
    充農業事業基金證明書。」、第5 條規定「農會股金移充事
    業基金後，…會員出會時得申請退還。」、第6條規定：「
    前條事業基金之退還，應以原繳金額為限」（見本院卷第39
    頁），是被上訴人辯稱農會法於63年修正後，已刪除股金制
    度，將股金移充農業事業金基金，原發之股票由農會公告作
    廢，上訴人已出會，僅得申請退還事業基金，並以原繳金額
    為限，不能依照股票來主張股東權利等語，即堪予採信。上
    訴人主張被上訴人發行股票未記載公司法第162 條之應記載
    事項，應為無效，縱發行合法，依公司法第69條之規定，退
    股之股東與公司之結算，應以退股時公司則產之狀況為準，
    而非僅能依原股票面額來申請退還事業基金20元云云，洵無
    足取。
六、綜上所述，上訴人主張為不足採，被上訴人抗辯尚屬可信。
    。從而，上訴人請求確認會員資格及股東權利存在，洵屬無
    據，不應准許。原審為上訴人敗訴之判決，並無不合。上訴
    意旨指摘原判決不當，求予廢棄改判，為無理由，應予駁回
    。
七、本件為判決之基礎已臻明確，兩造其餘之陳述及所提其他證
    據，經本院斟酌後，認為均於判決之結果無影響，亦與本案
    之爭點無涉，自無庸逐一論述，併此敘明。
八、據上論結，本件上訴為無理由，依民事訴訟法第449條第1項
    、第78條，判決如主文。
中    華    民    國    98    年    12    月    30    日
                  民事第二庭
                        審判長法  官  吳謙仁
                              法  官  蘇瑞華
                              法  官  黃莉雲
正本係照原本作成。
如不服本判決，應於收受送達後20日內向本院提出上訴書狀，其
未表明上訴理由者，應於提出上訴後20日內向本院補提理由書狀
（均須按他造當事人之人數附繕本）上訴時應提出委任律師或具
有律師資格之人之委任狀；委任有律師資格者，另應附具律師資
格證書及釋明委任人與受任人有民事訴訟法第466條之1第1項但
書或第2項（詳附註）所定關係之釋明文書影本。
中    華    民    國    98    年    12    月    30    日
                              書記官  周月琴
附註：
民事訴訟法第466條之1（第1項、第2項）：
對於第二審判決上訴，上訴人應委任律師為訴訟代理人。但上訴
人或其他法定代理人具有律師資格者，不在此限。
上訴人之配偶、三親等內之血親、二親等內之姻親，或上訴人為
法人、中央或地方機關時，其所屬專任人員具有律師資格並經法
院認為適當者，亦得為第三審訴訟代理人。

司法院資訊處製作；財團法人民間司法改革基金會備份。
